最高法院民事判決　　　　　　　　　　　　　　　八十六年度台上字第一四六四號
　　上 訴 人　甲○○
　　被上訴人　丙○○
　　　　　　　乙○○
右當事人間請求遷讓房屋事件，上訴人對於中華民國八十五年八月二十六日台灣高等
法院高雄分院第二審判決（八十五年度上字第一○○號），提起上訴，本院判決如左
：
    主  文
原判決除假執行部分外廢棄，發回台灣高等法院高雄分院。
    理  由
本件上訴人主張：坐落高雄市○○區○○段一小段八○一號○點二五三一公頃應有部
分三千分之一○及同段八○一－三七號○點○○五三公頃土地所有權全部及地上建號
三三六號建物即高雄市○○路二五六號四層樓房一棟（下稱三三六號建物），係伊向
台灣高雄地方法院民事執行處拍定取得所有權。該建物所屬地下室（下稱系爭地下室
）為地上建物之從物，伊依法取得該地下室所有權。被上訴人竟無權占有，伊依民法
第七百六十七條規定，得請求被上訴人自該地下室遷出，交還予伊。如認該地下室為
被上訴人所有，惟其占用伊之土地，亦無正當權源，伊亦得請求拆屋還地，並給付相
當租金之損害金。為此，先位聲明：求為命被上訴人自系爭地下室遷出，交還上訴人
，並自八十二年四月八日起，至遷讓日止按月給付新台幣（下同）二千元；備位聲明
：求為命被上訴人拆除系爭地下室，交還土地並自八十二年四月八日起至交還日止按
月給付二千元之判決。
被上訴人則以：系爭地下室，係伊二人出資建造，有獨立之牆、門、屋頂、廁所，並
與高雄市○○路二三二號地下一層（面積一八四三平方公尺），相通，並非三三六號
建物之附屬建物，而為獨立之不動產。上訴人並未取得系爭地下室所有權，該地下室
屬伊所有。上訴人請求遷出或拆除地下室，均屬無據等語。資為抗辯。
原審以：上訴人主張前揭事實，因據其提出土地及建物所有權狀為證，並經原審調閱
台灣高雄地方法院八十一年執字第六三六一號執行卷可稽。然查系爭八○一之三七號
土地之地下室部分與同小段八○一之三六號土地之地下室，外觀上二者屬兩間相連貫
穿為一體之地下室，結構屬鋼筋混凝土建造，四面均有牆，上有屋頂、內設有樓梯、
廁所，並有獨立通道通行外部，業經第一審法院會同地政人員履勘現場屬實，製有勘
驗筆錄、測量現場圖可按。上開八○一－三七，八○一－三六地號之地下室，外觀上
既屬一體不可分，構造及使用上具有獨立性，有獨立之經濟效用，得作為建築物單獨
使用，性質上並非三三六號建物之從物或附屬建物。上訴人主張，系爭地下室屬三三
六號建物之從物或附屬建物，自不足採。又系爭地下室未經拍賣，有上開執行卷足稽
，且上訴人並未取得系爭地下室所有權，亦有上訴人提出之所有權狀可證。是上訴人
主張伊取得系爭地下室所有權，亦非可取。又系爭地下室足以避風雨，可達經濟上使
用目的，即屬土地之定物，與上訴人取得之前開土地，分屬各別之不動產，並非上
訴人取得上開建物之附屬建物及從物，上訴人本於所有權，請求被上訴人遷出交還，
及請求相當於租金之損害，自屬無據。另系爭地下室有單獨之建號，其使用執照起造
者登記為林宏俊，（系爭地下室與建號五○四號地下室，均為市場地下室，整體建造
），有高雄市政府建設局使用執照可按。惟此為行政上之權宜措施，尚難認林宏俊即
為系爭地下室之原始所有人。而系爭地下室，係被上訴人出資建造一節，業據證人洪
順和、陳健星結證明確。則系爭地下室應屬實際出資人之被上訴人所有，被上訴人使
用系爭地下室，自非無權占有。上訴人本於所有權，以被上訴人無權占用系爭地下室
，請求被上訴人拆除地下室交還土地及給付相當租金之損害，亦屬無據。爰將第一審
依上訴人備位聲明，命被上訴人自系爭地下室遷出，並按月給付二千元部分之判決，
予以廢棄，改判駁回上訴人此部分之訴（上訴人對於第一審判決駁回其先位之聲明及
其餘備位之聲明部分未聲明不服）。按土地及土地上之建物，分別為獨立之不動產，
倘地上建物所有人無權占用第三人所有之基地，則地上建物之受讓人，即使合法受讓
該地上物之占有，然非謂其對基地之無權占有，即變為合法占有。基地所有人依法自
得以地上建物所有人或受讓人無權占有「基地」之法律關係，請求地上建物所有人或
受讓人自占有「建物」之基地遷出，將基地交還。查系爭地下室占有之基地（小港區
○○段一小段），現為上訴人所有，為原審認定之事實。則依上開說明，系爭地下室
無論係被上訴人出資建造，為原始所有人；或係第三人陳惠卿所有，同意被上訴人使
用（見第一審判決理由欄甲之四）。然該地下室占有基地，是否有合法權源？攸關被
上訴人是否有權占用系爭基地。原審未遑詳加調查，遽謂系爭地下室為被上訴人所有
，或係第三人（陳惠卿）同意被上訴人使用，均非無權占有云云，而為不利上訴人之
判斷，自有未洽。上訴論旨，指摘原判決不當，求予廢棄，非無理由。
據上論結，本件上訴為有理由，依民事訴訟法第四百七十七條第一項、第四百七十八
條第一項，判決如主文。
中      華      民      國    八十六    年      五      月      九      日
                              最高法院民事第三庭
                                  審判長法官  范  秉  閣
                                        法官  朱  錦  娟
                                        法官  朱  建  男
                                        法官  許  澍  林
                                        法官  王  錦  村
      右正本證明與原本無異
                                              書  記  官
中      華      民      國    八十六    年      五      月    二 十四   日
                                                                      Ｚ
